臺灣彰化地方法院刑事簡易判決　　　　　99年度選簡字第19號
公　訴　人　臺灣彰化地方法院檢察署檢察官
被　　　告　陳忠男
選任辯護人　林世祿律師
　　　　　　陳忠儀律師
　　　　　　林泓帆律師
上列被告因妨害投票案件，經檢察官提起公訴（99年度選偵字第
185 、192 號；本院原案號：99年度選訴字第80號），經被告自
白犯罪，本院合議庭認為被告陳忠男部分宜以簡易判決處刑，裁
定由受命法官獨任逕以簡易判決處刑如下︰
    主  文
陳忠男共同意圖使特定候選人當選，以虛偽遷徙戶籍取得投票權
而為投票，共柒罪，各處有期徒刑陸月，如易科罰金，均以新臺
幣壹仟元折算壹日，並均褫奪公權肆年。應執行有期徒刑壹年拾
月，如易科罰金，以新臺幣壹仟元折算壹日，褫奪公權肆年，緩
刑年，並應向公庫支付新臺幣拾萬元。
    事  實  及  理  由
一、犯罪事實：陳忠男係民國99年6 月12日所舉辦之第19屆彰化
    縣芳苑鄉芳中村村長選舉（下稱第19屆芳中村村長選舉）登
    記第1 號候選人，設籍於彰化縣芳苑鄉○○村○○鄰○○路3
    號。而陳清富為陳忠男之堂兄、陳寶地為陳忠男之叔叔、李
    雪莉為陳寶地之媳婦、陳桂花為陳忠男之姑姑、林星為陳
    寶地之配偶；洪忠照為陳忠男之姑丈；陳發成為陳忠男之叔
    叔、尤秀蓮為陳發成之配偶、陳煌銓為陳發成、尤秀蓮之子
    ；陳庭芳為陳忠男之姐姐、宋箸為陳庭芳之婆婆、洪網溪為
    陳庭芳之公公；林淑蘭為陳忠男之嬸嬸；陳素姿為陳忠男之
    姐姐，陳聖輝、陳志偉均為陳素姿之子；樓望森為陳忠男之
    友人。陳忠男為了能於第19屆芳中村村長選舉順利當選，竟
    提供其前揭戶籍，而與其上開親友分別為下列犯行：
  (一)陳忠男明知陳清富、陳寶地、李雪莉、陳桂花、林星並無
    實際居住在彰化縣芳苑鄉○○村○○鄰○○路3 號，亦無真正
    遷入該址居住之事實，竟與陳清富、陳寶地、李雪莉、陳桂
    花、林星共同基於意圖使陳忠男當選，以虛偽遷徙戶籍取
    得投票權而為投票之犯意聯絡，由陳寶地受陳清富、李雪莉
    、陳桂花、林星之委託，於99年1 月6 日，前往址設彰化
    縣芳苑鄉○○村○○路○○段202 號2 樓之彰化縣芳苑鄉戶
    政事務所（下稱芳苑鄉戶政事務所），將其自己及陳清富原
    設於臺北縣中和市○○里○○鄰○○街151 號、將李雪莉原設
    於臺北縣中和市○○里○○鄰○○路319 巷14弄6 號、將陳桂
    花原設於臺北縣中和市○○里○○鄰○○路369 巷14弄10號之
    戶籍，均改遷入彰化縣芳苑鄉○○村○○鄰○○路3 號；並接
    續於同年1 月18日，前往芳苑鄉戶政事務所，將林星原設
    於臺北市○○區○○里○ 鄰○○○道○ 段6 巷41弄2 號之戶
    籍，改遷入彰化縣芳苑鄉○○村○○鄰○○路3 號，使芳苑鄉
    戶政事務所將虛報遷入之陳清富、陳寶地、李雪莉、陳桂花
    、林星等人均編入「99年彰化縣鄉鎮市民代表會代表暨村
    里長選舉芳苑鄉選舉人名冊－第768 投票所芳苑鄉芳中村第
    1 至17鄰（下稱99年芳苑鄉芳中村選舉人名冊）」，並公告
    確定，陳清富、陳寶地、李雪莉、陳桂花、林琇星等人並均
    於投票日即99年6 月12日，前往彰化縣芳苑鄉芳中村第768
    投票所（下稱第768 投票所）投票，使投票發生不正確之結
    果。
  (二)陳忠男明知洪忠照並無實際居住在彰化縣芳苑鄉○○村○○鄰
    ○○路3 號，亦無真正遷入該址居住之事實，竟與洪忠照共
    同基於意圖使陳忠男當選，以虛偽遷徙戶籍取得投票權而為
    投票之犯意聯絡，由洪忠照於98年12月10日，前往上址之芳
    苑鄉戶政事務所，將原設於彰化縣芳苑鄉芳苑村6 鄰成功巷
    4 號之戶籍，改遷入彰化縣芳苑鄉○○村○○鄰○○路3 號，
    使芳苑鄉戶政事務所將虛報遷入之洪忠照編入99年芳苑鄉芳
    中村選舉人名冊，並公告確定，洪忠照並於99年6 月12日投
    票日，前往第768 投票所投票，使投票發生不正確之結果。
  (三)陳忠男明知陳發成、尤秀蓮、陳煌銓並無實際居住在彰化縣
    芳苑鄉○○村○○鄰○○路3 號，亦無真正遷入該址居住之事
    實，竟與陳發成、尤秀蓮、陳煌銓共同基於意圖使陳忠男當
    選，以虛偽遷徙戶籍取得投票權而為投票之犯意聯絡，由陳
    發成自己於98年12月11日，及受尤秀蓮、陳煌銓委託，接續
    於99年1 月18日，前往上址之芳苑鄉戶政事務所，將其與尤
    秀蓮2 人原設於臺北縣中和市○○里○○鄰○○街188 號之戶
    籍，改遷入彰化縣芳苑鄉○○村○○鄰○○路3 號，因當日陳
    煌銓之資料不足，乃委由陳忠男於99年1 月21日，再前往芳
    苑鄉戶政事務所，將陳煌銓原設於臺北縣中和市○○里○ 鄰
    ○○街127 之1 號之戶籍，改遷入彰化縣芳苑鄉○○村○○鄰
    ○○路3 號，使芳苑鄉戶政事務所將虛報遷入之陳發成、尤
    秀蓮、陳煌銓等人編入99年芳苑鄉芳中村選舉人名冊，並公
    告確定，陳發成、尤秀蓮、陳煌銓等3 人並均於99年6 月12
    日投票日，前往第768 投票所投票，使投票發生不正確之結
    果。
  (四)陳忠男明知陳庭芳、宋箸、洪網溪並無實際居住在彰化縣芳
    苑鄉○○村○○鄰○○路3 號，亦無真正遷入該址居住之事實
    ，竟與陳庭芳、宋箸、洪網溪共同基於意圖使陳忠男當選，
    以虛偽遷徙戶籍取得投票權而為投票之犯意聯絡，由陳庭芳
    於98年12月16日受宋箸、洪網溪委託，前往上址之芳苑鄉戶
    政事務所，將其原設於臺北市○○區○○里○ 鄰○○路443
    巷13弄21號之戶籍，改遷入彰化縣芳苑鄉○○村○○鄰○○路
    3 號，因當日宋箸、洪網溪之資料不足無法辦理，乃委由陳
    忠男於98年12月21日，再前往芳苑鄉戶政事務所，將宋箸原
    設於臺北市○○區○○里○ 鄰○○路443 巷13弄21號、洪網
    溪原設於臺北市○○區○○里○ 鄰○○路443 巷13弄21號2
    樓之戶籍，均改遷入彰化縣芳苑鄉○○村○○鄰○○路3 號，
    使芳苑鄉戶政事務所將虛報遷入之陳庭芳、宋箸、洪網溪編
    入99年芳苑鄉芳中村選舉人名冊，並公告確定，陳庭芳、宋
    箸、洪網溪等3 人並均於99年6 月12日投票日，前往第768
    投票所投票，使投票發生不正確之結果。
  (五)陳忠男明知林淑蘭並無實際居住在彰化縣芳苑鄉○○村○○鄰
    ○○路3 號，亦無真正遷入該址居住之事實，竟與林淑蘭共
    同基於意圖使陳忠男當選，以虛偽遷徙戶籍取得投票權而為
    投票之犯意聯絡，由林淑蘭於98年12月28日，前往上址之芳
    苑鄉戶政事務所，將原設於臺北縣中和市○○里○ 鄰○○路
    33號5 樓之1 之戶籍，改遷入彰化縣芳苑鄉○○村○○鄰○○
    路3 號，使芳苑鄉戶政事務所將虛報遷入之林淑蘭編入99年
    芳苑鄉芳中村選舉人名冊，並公告確定，林淑蘭並於99年6
    月12日投票日，前往第768 投票所投票，使投票發生不正確
    之結果。
  (六)陳忠男明知陳素姿、陳聖輝、陳志偉並無實際居住在彰化縣
    芳苑鄉○○村○○鄰○○路3 號，亦無真正遷入該址居住之事
    實，竟與陳素姿、陳聖輝、陳志偉共同基於意圖使陳忠男當
    選，以虛偽遷徙戶籍取得投票權而為投票之犯意聯絡，由陳
    素姿受陳聖輝、陳志偉委託於98年12月16日，前往上址之芳
    苑鄉戶政事務所，將其3 人原設於臺北縣新莊市○○里○○
    鄰○○○路49巷1 弄7 號4 樓之戶籍，均遷入彰化縣芳苑鄉
    芳中村13鄰博愛路3 號，使芳苑鄉戶政事務所將虛報遷入之
    陳素姿、陳聖輝、陳志偉等人編入99年芳苑鄉芳中村選舉人
    名冊，並公告確定，陳素姿、陳聖輝、陳志偉等人並均於99
    年6 月12日投票日，前往第768 投票所投票，使投票發生不
    正確之結果。
  (七)陳忠男明知樓望森並無實際居住在彰化縣芳苑鄉○○村○○鄰
    ○○路3 號，亦無真正遷入該址居住之事實，竟與樓望森共
    同基於意圖使陳忠男當選，以虛偽遷徙戶籍取得投票權而為
    投票之犯意聯絡，由樓望森於98年12月8 日，前往上址之芳
    苑鄉戶政事務所，將原設於臺北市○○區○○里○ 鄰○○○
    路96號2 樓之戶籍，改遷入彰化縣芳苑鄉○○村○○鄰○○路
    3 號，使芳苑鄉戶政事務所將虛報遷入之樓望森編入99年芳
    苑鄉芳中村選舉人名冊，並公告確定，樓望森並於99年6 月
    12日投票日，前往第768 投票所投票，使投票發生不正確之
    結果。
二、前項犯罪事實，有下列證據可資為佐：
  (一)被告陳忠男於本院訊問時之自白。
  (二)同案被告陳清富、洪忠照、陳發成、陳庭芳、宋箸、洪網溪
    、林淑蘭、陳寶地、李雪莉、陳桂花、尤秀蓮、林星、陳
    皇銓、陳素姿、陳聖輝、陳志偉、樓望森於本院訊問時之供
    述。
  (三)被告陳忠男及同案被告陳清富、洪忠照、陳發成、陳庭芳、
    宋箸、洪網溪、林淑蘭、陳寶地、李雪莉、陳桂花、尤秀蓮
    、林星、陳皇銓、陳素姿、陳聖輝、陳志偉、樓望森之戶
    籍資料查詢結果。
  (四)同案被告宋箸、陳庭芳、洪網溪、陳素姿、陳聖輝、陳志偉
    、林淑蘭、陳寶地、林星、陳清富、李雪莉、陳桂花、陳
    發成、尤秀蓮、陳皇銓之行政院衛生署中央健康保險局對象
    門診就醫紀錄明細表（偵卷第118 至127 頁）。
  (五)同案被告陳清富、洪忠照、陳發成、陳庭芳、宋箸、洪網溪
    、林淑蘭、陳寶地、李雪莉、陳桂花、尤秀蓮、林星、陳
    皇銓之法務部戶役正連結作業系統遷徙紀錄資料（偵卷第
    129 至141 頁）。
  (六)同案被告宋箸、洪網溪、陳庭芳、陳素姿、陳聖輝、陳志偉
    、洪忠照、林淑蘭、樓望森、陳寶地、陳清富、林星、李
    雪莉、陳桂花、陳發成、尤秀蓮、陳皇銓之遷入戶籍登記申
    請書（偵卷第146 至159 頁）。
  (七)99年芳苑鄉芳中村選舉人名冊1 份。
三、論罪科刑部分：
  (一)核被告陳忠男犯罪事實欄(一)至(七)所為，均係犯刑法第146 條
    第2 項之意圖使特定候選人當選，以虛偽遷徙戶籍取得投票
    權而為投票罪。
  (二)被告與同案被告陳清富、陳寶地、李雪莉、陳桂花、林星
    就犯罪事實欄(一)；與同案被告洪忠照就犯罪事實欄(二)；與同
    案被告陳發成、尤秀蓮、陳皇銓就犯罪事實欄(三)；與同案被
    告陳庭芳、宋箸、洪網溪就犯罪事實欄(四)；與同案被告林淑
    蘭就犯罪事實欄(五)；與同案被告陳素姿、陳聖輝、陳志偉就
    犯罪事實欄(六)；與同案被告樓望森就犯罪事實欄(七)所示之犯
    行，均分別有犯意聯絡及行為分擔，皆為共同正犯。
  (三)刑法第146 條第2 項係規定「意圖使特定候選人當選，以虛
    偽遷徙戶籍取得投票權而為投票者，亦同。」此項規定，依
    文義解釋，應屬因身分、特定關係成立之罪，其犯罪主體，
    須為因之而取得選舉權而為投票之人，然並不因此排除他人
    得依刑法第31條第1 項規定，與該選舉投票之人成立共同正
    犯。被告陳忠男雖無「以虛偽遷徙戶籍取得投票權之選舉權
    人」之身分，然其與虛偽遷徙戶籍取得投票權之犯罪事實欄
    (一)同案被告陳清富、陳寶地、李雪莉、陳桂花、林星；犯
    罪事實欄(二)同案被告洪忠照；犯罪事實欄(三)同案被告陳發成
    、尤秀蓮、陳皇銓；犯罪事實欄(四)同案被告陳庭芳、宋箸、
    洪網溪；犯罪事實欄(五)同案被告林淑蘭；犯罪事實欄(六)同案
    被告陳素姿、陳聖輝、陳志偉；犯罪事實欄(七)同案被告樓望
    森等人，共同實行犯罪事實欄(一)至(七)所示之犯行，依刑法第
    31條第1 項之規定，仍以正犯論。
  (四)被告所犯上開7 罪之犯意各別，時間不同，應分論併罰。
  (五)爰審酌被告身為村長候選人，不思以合法手段從事競選，竟
    為求自己順利當選，與同案被告等多人以虛偽遷徙戶籍之非
    法手段增加票源，破壞民主政治與選舉之公平性，及其犯罪
    之動機、目的等一切情狀，分別量處如主文所示之刑，並均
    諭知易科罰金之折算標準，並定其應執行之刑及易科罰金之
    折算標準。
  (六)又按公職人員選舉罷免法第113 條第3 項規定：「犯本章之
    罪或刑法分則第6 章之妨害投票罪，宣告有期徒刑以上之刑
    者，並宣告褫奪公權。」此項褫奪公權之宣告，具有強制性
    ，為刑法第37條第2 項之特別規定，不受宣告6 月以上有期
    徒刑之限制，自應優先適用（最高法院81度台非字第246 號
    判決意旨參照）。被告既經本院認定犯有上開罪名，並受有
    期徒刑之宣告，即應依公職人員選舉罷免法第113 條第3 項
    之規定諭知褫奪公權，爰依刑法第37條第2 項規定，分別諭
    知如主所示褫奪公權之期間，並依刑法第51條第8 款之規定
    ，於定執行刑時，僅就其中最長期間執行之。
  (七)末查被告前因肅清煙毒條例等案件，經臺灣臺北地方法院以
    84年度訴字第1969號判處有期徒刑3 年、7 月，應執行有期
    徒刑3 年2 月，上訴後，由臺灣高等法院以84年度上訴字第
    5940號判決上訴駁回而確定，與其因麻醉藥品管理條例案件
    ，經臺灣臺北地方法院以84年度易字第70號所判處之有期徒
    刑3 月，合併定應執行刑為有期徒刑3 年3 月；又因肅清煙
    毒條例等案件，經臺灣士林地方法院以85年度訴字第469 號
    判處應執行有期徒刑2 年5 月確定，上開案件接續執行，於
    87年8 月7 日縮短刑期假釋出監，於90年9 月23日假釋期滿
    假釋未經撤銷，其未執行之刑，以已執行論。被告前因故意
    犯罪受有期徒刑以上刑之宣告，執行完畢後，5 年以內未曾
    因故意犯罪受有期徒刑以上刑之宣告，有卷附臺灣高等法院
    被告前案紀錄表可參，此次因一時失慮，為求自己當選而為
    本案犯行，犯後並已自行辭去第19屆芳中村村長職務，此有
    彰化縣芳苑鄉公所99年11月11日芳鄉民字第09900116662 號
    函在卷可佐，經此次教訓，當知警惕守法，信無再犯之虞，
    本院認上開宣告之刑，以暫不執行為適當，爰依刑法第74條
    第1 項第2 款之規定，宣告如主文所示之緩刑期間，並為確
    保被告能記取教訓及建立尊重法治之正確觀念，本院認除前
    開緩刑宣告外，另有課予一定負擔之必要，併依刑法第74條
    第2 項第4 款之規定，諭知被告應向公庫支付如主文所示之
    金額，以啟自新。
四、依刑事訴訟法第449 條第2 項、第454 條第1 項，公職人員
    選舉罷免法第113 條第3 項，刑法第28條、第146 條第2 項
    、第31條第1 項、第41條第1 項前段、第8 項、第37條第2
    項、第51條第5 款、第8 款、第74條第1 項第2 款、第2 項
    第4 款，判決如主文。
五、如不服本判決，得自收受送達之翌日起10日內向本院提出上
    訴狀，上訴於本院第二審合議庭（須附繕本）。
中    華    民    國   100    年    1     月    17    日
                  刑事第八庭          法  官  王素珍
以上正本證明與原本無異。
不服本判決，應於判決送達後10日內，向本院提出上訴書狀，上
訴書狀應「敘述具體上訴理由」，並按他造當事人之人數附繕本
。「切勿逕送上級法院」。
中    華    民    國   100    年    1     月    18    日
                                      書記官  陳秀香
附錄本案論罪科刑法條：
中華民國刑法第146條
以詐術或其他非法之方法，使投票發生不正確之結果或變造投票
之結果者，處 5 年以下有期徒刑。
意圖使特定候選人當選，以虛偽遷徙戶籍取得投票權而為投票者
，亦同。
前二項之未遂犯罰之。